【裁判字號】    98,抗,291
【裁判日期】    980611
【裁判案由】    聲明異議
【裁判全文】
臺灣高等法院臺中分院民事裁定  98年度抗字第291號
抗  告  人  大傲若謙資產管理有限公司
法定代理人  甲○○
送達代收人  丙○○
上列抗告人因與相對人乙○○間清償債務強制執行事件聲明異議
，對於中華民國98年4月27日臺灣南投地方法院98年度事聲字第3
號所為裁定提起抗告，本院裁定如下：
    主  文
抗告駁回。
抗告訴訟費用由抗告人負擔。
    理  由
一、抗告人在原法院聲請意旨暨抗告意旨略以：（一）原債權人
    新竹國際商業銀行股份有限公司（下稱新竹商銀），已於民
    國（下同）96年3月5日將其對相對人即債務人乙○○之債權
    （臺灣桃園地方法院桃院丁民執木字第13008號債權憑證）
    及有關一切權利、名義、利益、義務及責任（下稱系爭債權
    ），一併讓與第三人台北國鼎資產管理有限公司（下稱國鼎
    公司），並於同年月7日公告在台灣新生報；國鼎公司復於
    97年7月31日將系爭債權讓與第三人統一元氣資產管理股份
    有限公司（下稱統一元氣公司），統一元氣公司復於97年10
    月31日將系爭債權讓與抗告人，是抗告人現為系爭債權之唯
    一合法債權人。又國鼎公司將系爭債權讓與統一元氣公司、
    統一元氣公司再將之讓與抗告人，其間均可類推適用金融機
    構合併法第18條第3項之規定，亦即抗告人已於98年2月23日
    以於民眾日報公告之方式代替債權讓與之通知（按該登報公
    告內容包括新竹商銀與國鼎公司間、國鼎公司與統一元氣公
    司間、統一元氣公司與抗告人間之各債權讓與聲明書）。抗
    告人係強制執行法第4條之2第1項第1款、民事訴訟法第401
    條第1項所稱之「繼受人」，依法為執行名義效力所及，自
    得向執行法院聲請強制執行。（二）抗告人始終係主張：「
    於聲請強制執行前，並無絕對須先對債務人為債權讓與通知
    之必要，亦可於強制執行程序進行中併行為之或伺機通知」
    ，絕非主張無需通知，亦絕無不通知債務人「債權讓與」之
    情事。而債權讓與之通知，不需何等之方式，且僅為觀念通
    知，非債權讓與之生效要件，抗告人以聲請本件強制執行之
    方式行使債權，於程序中已足使相對人知有債權讓與之事實
    ，即兼有通知之效力，此有最高法院42年台上字第626號、
    22年上字第1162號判例可佐；縱若認仍有不足，抗告人既已
    提出債權讓與聲明書、債權讓與證明書及借據等，亦可供執
    行法院於寄送扣押命令之同時併附送達債務人，故債務人絕
    對可已收到抗告人債權讓與通知之訊息，續行強制執行絕對
    可行。強制執行法第28條之1就「債權人不為行為之失權」
    ，係指「債權人不為一定必要之行為，執行程序即不能進行
    者」而言，惟本案絕無因抗告人未為原裁定所指之補正致「
    案件因此無法進行」或「執行程序不能進行」之情形。乃原
    法院強命抗告人補正於聲請執行前已通知債務人債權讓與之
    證明文件，復又以抗告人未補正為由，裁定駁回抗告人本件
    強制執行之聲請，依原法院裁定之見解，不僅已曲解民法第
    297條第1項關於債權讓與規定之真義及立法目的，且已有以
    「法律所無之限制」強加諸抗告人之虞，復使債務人先得警
    示而加速其脫產，更係逾越「非訟法院」之權限而調查審認
    當事人間實體上權利義務之爭執，將嚴重破壞「債權讓與」
    商業交易之安全，使每一類似個案均須被迫提起「許可執行
    之訴」，嚴重浪費訴訟資源，併損債權人及債務人之權益，
    故在在均可見原法院裁定顯有違誤。又原裁定於駁回抗告人
    強制執行之聲請時，未依強制執行法第14條之1第2項、辦理
    強制執行事件應行注意事項六(二)諭知抗告人可提起許可執行
    之訴，致抗告人逾期而喪失本案救濟途徑之舉，故原裁定應
    以「無效」論處。另原法院駁回抗告人聲明異議之裁定，必
    已送達相對人即債務人，據此，債務人亦早已知悉債權讓與
    之情事，而無庸再次另行通知，此有臺灣板橋地方法院98年
    度事聲字第2號裁定可參。是懇請廢棄原裁定並立即續行強
    制執行云云。
二、按債權人聲請強制執行，如不合程式或不備其他要件，依其
    情形可以補正，經定期命補正而不補正者，法院應以裁定駁
    回之，此觀強制執行法第30條之1準用民事訴訟法第249條第
    1項第6款自明。次按執行名義成立後，債權人將債權讓與於
    第三人，該第三人為強制執行法第4條之2第1項第1款所稱之
    繼受人，雖得以原執行名義聲請強制執行，惟民法第297條
    第1項既明定債權之讓與，非經讓與人或受讓人通知債務人
    ，對於債務人不生效力，則債權讓與契約固於讓與人與受讓
    人間意思合致時即生債權移轉之效力，然此項債權讓與之事
    實非經讓與人或受讓人通知債務人，對債務人尚不生效力，
    債務人對於受讓人自得拒絕給付，債權受讓人於該項讓與對
    債務人生效前，自亦不得對債務人為強制執行。是債權受讓
    人依強制執行法第4條之2規定，本於執行名義繼受人身分聲
    請強制執行者，除應依同法第6條規定提出執行名義之證明
    文件外，對於其為適格之執行債權人及該債權讓與已對債務
    人發生效力等合於實施強制執行之要件，亦應提出證明，併
    供執行法院審查（最高法院98年度台抗字第116號裁定意旨
    參照）。又按金融機構合併法第15條第1項第1款雖規定以收
    購金融機構不良債權為目的之資產管理公司，受讓金融機構
    不良債權時，適用同法第18條第3項規定，即其債權讓與之
    通知得以公告方式代之。惟於資產管理公司受讓金融機構不
    良債權後，再將該債權讓與他家資產管理公司時，因資產管
    理公司並不屬金融機構合併法第4條第1款規定所指之金融機
    構，自無金融機構合併法第18條第3項之適用。故資產管理
    公司將原屬金融機構不良債權轉讓與他家資產管理公司時，
    仍應依民法第297條第1項規定為債權讓與之通知，而不得逕
    以公告代之。
三、經查抗告人主張系爭債權經輾轉讓與抗告人，抗告人已以登
    報公告方式代替債權讓與之通知等情，固提出債權憑證、債
    權讓與聲明書、公告及債權讓與證明書為證。惟，抗告人既
    主張其為該債權憑證之執行名義效力所及之人，而聲請對相
    對人強制執行，自應證明其已得對債務人即相對人主張債權
    憑證所表彰之債權，此乃強制執行程序開始之要件，債務人
    即相對人在受債權讓與通知前，抗告人尚不具執行債權人之
    適格，而不得就相對人之財產實施強制執行（此與抗告人所
    指強制執行法第28條之1所定之強制執行程序開始後之執行
    必要行為欠缺致不能進行之情形有別）。又執行法院雖無須
    審認當事人間實體上權利義務之存否，惟就強制執行程序開
    始之要件有無欠缺，仍須為形式上之審查，於債權人持受讓
    之債權憑證聲請強制執行之情形，該債權讓與是否已通知債
    務人而對債務人發生效力，為執行法院於准開始執行程序前
    應審查之之事項，抗告人辯稱執行法院無審查權，容有誤會
    。而新竹商銀於債權讓與國鼎公司時，固得依金融機構合併
    法第15條第1項第1款及第18條第3項規定，以登報公告通知
    相對人，然，國鼎公司及統一元氣公司及抗告人則均非金融
    機構合併法第4條第1款所定金融機構，並無同法第18條第3
    項規定之適用，故國鼎公司將系爭債權讓與統一元氣公司，
    及統一元氣公司將系爭債權讓與抗告人，依前揭說明，仍應
    依民法第297條第1項規定為債權讓與之通知，始對相對人發
    生效力。是抗告人為本件強制執行之聲請，並未提出已合法
    通知相對人有關國鼎公司將系爭債權讓與統一元氣公司，及
    統一元氣公司將系爭債權與抗告人之證明文件，經原執行法
    院於97年12月12日發文通知抗告人於5日內補正，該通知並
    於同年月16日送達抗告人，此有送達證書在卷可稽，抗告人
    逾期未補正，原執行法院司法事務官乃於98年1月9日以97年
    度司執字第22387號裁定駁回抗告人本件強制執行之聲請，
    抗告人不服，向原執行法院聲明異議，原執行法院復以裁定
    駁回其異議，經核並無違誤。抗告人雖主張其得以本件強制
    執行之聲請兼為債權讓與之通知云云，惟抗告人既自統一元
    氣公司受讓系爭債權，而統一元氣公司又係自國鼎公司受讓
    系爭債權，則在國鼎公司與統一元氣公司間之債權讓與事實
    未合法通知相對人之前，抗告人尚無從主張其自統一元氣公
    司受讓之系爭債權已對相對人生效，而得據以行使該債權。
    況如依抗告人之主張，先為強制執行而於強制執行程序進行
    中，再行通知債務人，則將形成債權讓與通知前，已對債務
    人之財產強制執行之結果，有違民法第297條之規定。至抗
    告人所援引之最高法院42年台上字626號、22年上字第1162
    號判例所稱「讓與之通知，為通知債權讓與事實之行為，得
    以言詞或文書為之，不需何等之方式」、「受讓人對於債務
    人主張受讓事實行使債權時，既足使債務人知有債權讓與之
    事實，即應認為兼有通知之效力」等語，旨在說明債權讓與
    之通知，其性質為觀念通知，其通知方式不拘，以使債務人
    知悉其事實即可，於訴訟中如有事實足認債務人已知悉其事
    ，該債權讓與即對債務人發生效力；惟究不得因此即謂債權
    之讓與人或受讓人未將債權讓與之事實通知債務人前，受讓
    人即得對該債務人為強制執行，而責由執行法院以送達書狀
    或讓與證明文件予債務人之方式為通知（最高法院98年度台
    抗字第116、第374號號裁定意旨參照）。此外，抗告人因未
    依限補足開始強制執行之法定要件，經執行法院裁定駁回其
    強制執行聲請後，執行法院固未依強制執行法第14條之1第2
    項所定：「債權人依第4條之2規定聲請強制執行經執行法院
    裁定駁回者，得於裁定送達後10日之不變期間內，向執行法
    院對債務人提起許可執行之訴」，於裁定書上載明得提起許
    可執行之訴之旨，然此原為訓示之規定，縱未記載，亦不因
    此影響抗告人提起許可執行之訴之權利（最高法院98年度台
    抗字第374號裁定意旨參照）；而強制執行事件應行注意事
    項第6條第2項係規定「債權人依本法第4條之2規定聲請強制
    執行，經執行法院裁定駁回者，應通知債權人得於裁定送達
    後10日之不變期間向執行法院對債務人提起許可執行之訴，
    此不變期間不因異議而停止進行」，亦非規定執行法院應於
    駁回之裁定為教示記載藉以通知債權人得起訴，是抗告人以
    執行法院未於駁回其聲請之裁定中為上開通知，主張原裁定
    無效，並無足取。再者，原法院駁回抗告人聲明異議之裁定
    ，並未將本件債務人列於當事人欄，而僅於案由欄敘明其身
    份，進而亦未將裁定送達予本件債務人，此與抗告人所舉「
    附件四：臺灣板橋地方法院98年度事聲字第2號民事裁定」
    之情形不同，從而，抗告人主張本件債務人早已因原法院裁
    定之送達而知悉債權讓與之情事，無庸再次另行通知云云，
    顯屬虛構。抗告論旨，猶執陳詞指摘原裁定不當，聲明廢棄
    ，非有理由。
四、據上論結，本件抗告為無理由，爰依強制執行法第30條之1
    ，民事訴訟法第495條之1第1項、第449條第1項、第95條、
    第78條，裁定如主文。
中    華    民    國    98    年    6     月    11    日
                  民事第三庭    審判長法  官  陳照德
                                      法  官  李平勳
                                      法  官  朱  樑
以上正本係照原本作成。
不得再抗告。
                                      書記官  陳妙瑋
中    華    民    國    98    年    6     月    12    日
                                                      Ｖ


司法院資訊處製作；財團法人民間司法改革基金會備份。
